【裁判字號】    96,訴,1504
【裁判日期】    970811
【裁判案由】    返還價金等
【裁判全文】
臺灣桃園地方法院民事判決              96年度訴字第1504號
原      告  甲○○
訴訟代理人  陳萬發律師
被      告  丙○○
訴訟代理人  葉滄燁律師
上列當事人間請求返還價金等事件，於民國97年7 月11日辯論終
結，本院判決如下：
    主      文
原告之訴及假執行之聲請均駁回。
訴訟費用由原告負擔。
    事實及理由
一、原告起訴主張其向被告買受坐落桃園縣龍潭鄉○○○段288-
    441 地號土地，權利範圍10000 分之217 、及土地上同段28
    12建號即門牌為桃園縣龍潭鄉○○路110 巷11號4 樓建物，
    權利範圍全部（以下合稱系爭不動產），並由原告代理人乙
    ○○與被告簽立系爭不動產買賣契約書，依契約第3 條、第
    5 條之約定賣方（即被告）於收訖第一期價金120 萬元後，
    即應履行移轉登記之義務，且買方（即原告）得指定產權登
    記名義人。惟被告收受第一期款120 萬元，並在應送件之土
    地登記申請書等相關文件上均蓋上其印鑑章，並提供所有權
    權狀正本、印鑑證明書等全部應備文件予指定代書。詎被告
    事後反悔不賣拒不履約，並謊稱權狀遺失，及對原告與代理
    人乙○○提起偽造文書之告訴，經檢察官為不起訴處分確定
    。嗣經原告委請律師催告被告應履行移轉登記之義務，惟被
    告逾期仍未履行，原告再以96年11月12日準備一狀為解除契
    約之意思表示。系爭不動產買賣契約既經原告解除，依契約
    第10條約定「乙方（即被告）如有違約不依照本契約履行買
    賣或中途發生糾葛不能出賣時，乙方應將收取之金額全額二
    倍歸還甲方（即原告）」。原告自得向被告請求已付價金12
    0 萬之二倍即240 萬元，另依民法不當得利及債務不履行之
    法則，原告亦有權向被告請求返還前已收取之120 萬元價金
    及應另再賠付120 萬元之違約損害賠償金。至證人乙○○係
    因為原告代理人而催告被告履行債務，被告執稱原告非契約
    當事人云云，不影響兩造為買賣當事人之效力。又，被告確
    已委任代理人「陳麗香」收訖本案價金新台幣120 萬元，此
    由系爭房地買賣契約書末尾後由被告親自簽寫之收款簽章，
    及已在應送件之土地登記申請書相關文件上蓋其印鑑印章，
    並提供印鑑證明及權狀正本等文件，足證被告已收訖120 萬
    元及同意將本件系爭房地移轉登記予原告指定之訴外人陳漢
    陽。原告所請求之違約金120 萬元既係兩造約定，其性質係
    「懲罰性違約金」，並非以填補損害為原則，自應尊重契約
    自治原則，尊重當事人原所約定之金額。況被告於95年7 月
    收取120 萬元，距今已達2 年，如以120 萬元依法定利率年
    息5 ％計，本可衍生孳息約12萬元，且以系爭不動產總價36
    0 萬元而論，增值應有2 成以上，已造成原告70萬元至90萬
    元之損害，原告請求120 萬元之違約金並未過高。爰依買賣
    及不當得利之法律關係提起本訴等語，並聲明被告應給付原
    告240 萬元，及自96年11月13日起至清償日止，按年息百分
    之五計算之利息，並陳明願供擔保，請准宣告假執行。
二、被告則以原告並非不動產買賣契約之當事人，系爭不動產買
    賣契約係由被告與證人乙○○就標的物及價金意思表示合致
    成立買賣契約。兩造並未謀面，證人乙○○曾以買受人名義
    催告被告履行債務，原告亦於偵查程序中供述證人乙○○係
    其阿姨，系爭不動產係證人乙○○買來過戶於原告名下，惟
    本件買賣、聲請支付命令、假扣押及起訴等事宜均由證人乙
    ○○處理，顯見證人乙○○並非原告甲○○之代理人，自無
    效力及於原告可言。另被告於系爭不動產買賣契約簽章時，
    第一次付款欄係記載「新台幣貳拾萬元正」，被告亦未收受
    20萬元，係原告詐稱請被告先簽名並交付相關文件，惟事後
    亦未交付被告20萬元，被告始知受騙，為防止損害擴大，乃
    將所有權狀申報遺失。至於證人陳麗香亦非被告代理人，其
    與證人乙○○間之資金往來應係借款，亦與被告無關。據悉
    證人陳麗香積欠他人債務向被告求助，被告應允以出售系爭
    不動產部分價金資助，證人陳麗香告之證人乙○○，證人乙
    ○○為保全其對證人陳麗香之債權乃設計系爭不動產買賣契
    約。被告實未與原告訂約，亦未收受任何款項。原告既非買
    受人，自無解除權。被告亦未收受任何款項，原告亦無以被
    告債務不履行，而解除契約之可能。又，兩造就解除契約並
    未有特別約定，依民法規定，不定期債務應先催告後，債務
    人始負遲延責任。債務人遲延時，須經債權人定期催告，逾
    期仍不履行時，債權人始得解除契約。本件原告迄未對被告
    定期催告，逕為解除不生解除契約之效力。退一步言，鈞院
    如認原告已解除契約，兩造約定之違約金亦屬過高。原告之
    訴於法無據，應予駁回等語，並聲明駁回原告之訴，如受不
    利判決願供擔保免為假執行。
三、兩造不爭執事項：
（一）被告確於證人乙○○交付之系爭不動產契約書收款人簽章
      欄內簽名，並交付證人乙○○蓋用被告印鑑章之土地登記
      申請書、權權狀正本、印鑑證明書等文件。
（二）被告申報系爭不動產所有權狀遺失。
（三）兩造於訂約過程並未見面。
（四）被告告訴原告及證人乙○○偽造文書之刑事案件，經檢察
      官為不起訴處分確定。
（五）原告於96年11月2 日定期催告被告應履行移轉登記之義務
      ，被告逾期未為履行。原告再以96年11月12日準備一狀為
      解除契約之意思表示。
四、兩造爭執事項：
（一）原告是否為系爭不動產買賣契約之當事人？
（二）系爭不動產買賣契約是否經原告合法解除？
（三）原告是否已交付被告120萬元？
（四）兩造約定之違約金是否為懲罰性違約金性質？約定數額是
      否過高？
五、茲分述如下：
（一）原告為系爭不動產買賣契約之當事人。
          按「債權債務之主體應以締結契約之當事人為準，故
      買賣約據所載明之買受人，不問其果為實際上之買受人與
      否，就買賣契約所生買賣標的物之給付請求權涉訟，除有
      特別情事外，須以該約據上所載之買受人名義起訴，始有
      此項請求權存在之可言。」、「債權債務之主體應以締結
      契約之當事人為準，故凡契約上所載明之債權人，不問其
      實際情形如何，對於債務人當然得行使契約上之權利。」
      最高法院40年台上字第1241號、43年台上字第99號判例意
      旨參照。查，原告主張其為系爭不動產買賣契約書之買受
      人，自得向被告請求履行出賣人義務一事，雖為被告所否
      認，並辯稱系爭不動產買賣契約之買受人為證人乙○○，
      原告僅為登記名義人云云，惟查，原告主張其為系爭不動
      產買賣契約書之買受人一事，已據其提出系爭不動產買賣
      契約書為憑，而被告並不爭執其於該契約書簽名時，該契
      約書立契約書人欄項及簽章處之買受人均載為原告而非證
      人乙○○，並蓋用原告印文及書立原告身份證字號及住所
      ，系爭不動產買賣契約書既明載原告為買受人，不問其是
      否於簽約時在場或是否為實際出資人，應認原告為系爭不
      動產買賣契約之當事人即買受人，其對被告自得行使契約
      上之權利。被告雖再辯稱證人乙○○曾以自己名義而非原
      告催告被告履行出賣人義務云云，然證人乙○○既非契約
      當事人自不得行使契約權利，其所為催告固不生催告效力
      ，惟此不合法之催告，對兩造為系爭不動產買賣契約之締
      結主體，不生任何影響。依前說明，兩造既係以自己名義
      締結系爭不動產買賣契約，並載明原告為買受人，原告主
      張其為買受人一事，自為真實可信。
（二）系爭不動產買賣契約未經原告合法解除。
          次按「契約當事人之一方遲延給付者，他方當事人得
      定相當期限催告其履行，如於期限內不履行時，得解除其
      契約。」民法第254 條固有明文。惟按「給付無確定期限
      者，債務人於債權人得請求給付時，經其催告而未為給付
      ，自受催告時起，負遲延責任。」民法第229 條第2 項亦
      有明文。又按「不定期債務，應於受債權人催告履行後，
      始發生遲延責任。」、「契約當事人之一方履行遲延時，
      他方當事人苟未定相當期限為履行之催告，並因其於限期
      內仍未履行而行使解除權，則已成立之契約，即仍屬存在
      ，負有遲延責任之一方，並非無請求他方履行之權。」、
      「債權人非因債務人遲延給付當然取得契約解除權，必定
      相當期限催告其履行，如於期限內不履行時，始得解除契
      約，此觀民法第二百五十四條之規定自明。本件上訴人於
      民國二十九年九月二十三日與被上訴人約定，將其所有坐
      落某處坐西向東園地一幅出賣於被上訴人，限於同年十月
      二十三日立契過交，嗣後被上訴人未支付價金，固為原判
      決所認定之事實，惟上訴人僅催告被上訴人履行，並未主
      張其催告定有相當期限，則被上訴人縱於價金之支付應負
      遲延責任，而上訴人所為解除契約之意思表示，究不能發
      生效力。」最高法院18年上字第1318號、30年上字第214
      號、31年上字第2840號判例意旨參照。查，原告再主張因
      被告未依原告請求將系爭不動產所有權移轉登記予原告所
      指定之人之契約義務，而解除契約一事，業經被告所否認
      ，並辯稱原告之解除不生效力等語，經查，原告固於96年
      11月2 日定期催告被告應履行移轉登記之義務，並因被告
      逾期仍未履行，再以96年11月12日準備一狀為解除契約之
      意思表示。然，依系爭不動產買賣契約書第3 條第2 項（
      契約書誤載為三項）約定並未定債務履行期限，自屬不定
      期債務。縱被告經原告催告，逾期未為履行，亦僅係被告
      自受催告時起，負遲延責任，原告亦不因被告遲延給付當
      然取得契約解除權。原告必再定相當期限催告被告履行，
      如被告於期限內仍不履行時，原告始得解除契約。依前說
      明，原告於被告所負本件不定期限之債務，經原告催告，
      逾期未為履行後，原告並未再定相當期限為履行之催告，
      即逕為解除契約，原告所為解除之意思表示，於法未合，
      自不生解除之效力。原告主張兩造間系爭不動產買契約已
      因其前述行使解除權而消滅云云，自非可採。
六、綜上所述，原告雖為系爭不動產買賣契約之買受人，惟契約
    既未因原告解除而消滅，縱被告依有效存在之契約受領款項
    ，原告亦不得依契約解除回復原狀之約定或法律規定請求被
    告返還受領款項及給付違約金，系爭不動產買契約亦為被告
    受領款項之法律上原因，自不構成不當得利。從而，原告依
    買賣及不當得利之法律關係請求被告給付240 萬元，及自96
    年11月13日起，算至清償日止，按年息百分之五計算之利息
    ，為無理由，不應准許。原告假執行聲請，因訴之駁回而失
    所依附，應併予駁回。
七、本件事證已臻明確，兩造就被告簽收時系爭不動產買賣契約
    書上就第一次付款欄項所載究為「新台幣貳拾萬元正」或新
    台幣壹佰貳拾萬元正」、證人乙○○實際交付證人陳麗香之
    款項數額及係借款或價款等爭執及所舉證人顏進豐、乙○○
    、陳麗香及鄭金明等其餘攻擊防禦方法，經本院審酌後，認
    與本院所為上述判斷不生影響，爰不一一贅論，附此敘明。
八、訴訟費用之依據：依民事訴訟法第78條。
中    華    民    國    97    年    8     月    11    日
                  民事第三庭    法  官  張天民
以上正本係照原本作成
如對本判決上訴，須於判決送達後20日內向本院提出上訴狀
中    華    民    國    97    年    8     月    12    日
                            書記官  古秋梅


司法院資訊處製作；財團法人民間司法改革基金會備份。
